【裁判字號】    89,台上,6471
【裁判日期】    891026
【裁判案由】    誣告
【裁判全文】
最高法院刑事判決                              八十九年度台上字第六四七一號
    上  訴  人  甲○○
    選任辯護人  陳文欽律師
                吳德讓律師
右上訴人因誣告案件，不服台灣高等法院台南分院中華民國八十七年七月二十一日第
二審判決（八十七年度上訴字第八二九號，起訴案號：台灣台南地方法院檢察署八十
六年度營偵字第一八○四號），提起上訴，本院判決如左：
    主  文
原判決關於甲○○部分撤銷，發回台灣高等法院台南分院。
    理  由
本件原判決認定上訴人甲○○與已判決確定之陳明鳳係夫妻，原在台南縣新營市○○
路五五三號經營「希爾頓理容休閒中心」，僱用趙美月為總經理，負責該中心之一切
事務，並將陳明鳳所有之台南區中小企業銀行000000000帳號之部分空白支
票交由趙美月使用。趙美月曾於民國八十四年間，持前開帳號如原判決附表編號一、
二所示之支票及其所有如附表編號三所示之支票，先後向告訴人魏進華調借現款總計
新台幣 (下同 )三十七萬三千五百元。嗣趙美月僅清償十萬元，另以附表編號四所示
之支票抵付剩餘款項，因趙美月並未完全清償前揭借款，告訴人乃未將前揭編號一至
三之三張支票交還趙美月，旋因無法尋得趙美月，乃於八十四年五、六月間向上訴人
催討票款，惟未獲解決。告訴人與其姊夫沈勝雄即於八十四年八月三日共同前往上訴
人位於新營市五間厝一○一之一號住處，並提出前揭編號一、二所示之支票向上訴人
等請求給付票款，上訴人與其妻明知該二張支票係渠等授權趙美月所簽發，並未遺失
或失竊，且上訴人與告訴人亦屬相識，為脫免支票發票人之責任，共同意圖使告訴人
受刑事處分，由上訴人打電話向管區派出所報警，謊稱有二不詳姓名男子擅自闖入其
住宅，請警方至現場處理云云，經警員到場將告訴人與沈勝雄二人帶回製作筆錄，再
由陳明鳳於同日十二時五十分至派出所，虛構事實，指稱渠等並不認識告訴人，不知
該支票何以由其持有，該支票上之筆跡非其所有，該支票亦非其所簽發等情，並向警
員表明要對告訴人提出偽造有價證券及竊盜之告訴，惟因未提供有關證據資料以供警
方查辦，警方乃未將告訴人及沈勝雄移送法辦。上訴人及其妻見其計未得逞，且自覺
無法以竊盜、偽造有價證券等罪名陷害告訴人，乃於同年八月五日指使趙美月以電話
與告訴人談論前揭支票債務事宜，要求趙美月虛稱其已清償票款完畢，質問告訴人何
以仍持支票向上訴人及其妻求償，並予以錄音。嗣於同年九月三日十四時許，上訴人
及其妻一同前往台南縣警察局新營分局報案，虛構事實誣指告訴人於八十四年八月三
日至其家中催討債務時，對渠等聲稱：「我姓魏，開討債公司的，我手上有陳明鳳之
支票，今天要付錢，否則要讓你們死的很難看」等恫嚇言詞，使渠等心生畏懼，並均
表明要對告訴人提出恐嚇取財未遂之告訴，上訴人另對與告訴人同行之男子 (即沈勝
雄 )亦提出恐嚇取財之告訴，由該分局將告訴人移送台灣台南地方法院檢察署檢察官
偵查起訴 (八十五年度營偵字第四六二號 )，惟經原審判決無罪確定（八十六年度上
易字第一四四六號）等情。因而撤銷第一審之判決，改判仍論處上訴人共同意圖他人
受刑事處分，向該管公務員誣告罪刑，固非無見。
惟查：(一)、按科刑之判決，須將認定之犯罪事實詳記於事實欄，然後於理由內逐一說
明其憑以認定之證據，使事實與理由兩相一致，方為合法，倘事實欄已有敘及，而理
由內未加說明，是為理由不備。原判決認上訴人於警訊時就與告訴人同行之沈勝雄亦
提出恐嚇取財之告訴，同屬誣告範圍，惟理由欄並未說明其憑以認定上訴人誣指沈勝
雄有何恐嚇取財之依據，且就沈勝雄始終未經台南縣警察局新營分局移送，檢察官亦
未對沈勝雄分案偵查，上訴人就該部分何以仍成立誣告，亦未論敘，自有判決不備理
由之違法。(二)、有罪之判決書，對被告有利之證據不採納者，應說明其理由，為刑事
訴訟法第三百十條第二款所明定。是事實審法院應於審判期日就被告否認犯罪所為有
利辯解事項與證據，予以調查，而於有罪判決理由內詳加論列，否則率行判決，即屬
於法有違。上訴人之選任辯護人於第一審提出告訴人與上訴人在八十四年七月十五日
二十二時許之電話談話錄音譯文及錄音帶一卷，依譯文所載，上訴人對告訴人陳稱：
「我要拜託你怎不發支付命令給我，我拜託你發支付命令給我。你向法院聲請，發支
付命令到我這裡來」、「我跟你說，你向法院聲請，讓支付命令到我這裡來」各等語
(見一審卷第二五頁  )，係要告訴人循法律程序解決前揭票款，似無規避脫免發票人
票據債務之意，原判決遽認上訴人及其妻為脫免支票發票人之責任，而誣告云云，與
卷證資料已難謂合。而告訴人於上開電話交談中，就上訴人要求其以聲請支付命令解
決時，則稱：「我今天討債公司，還讓人家烏龍轉道，我不那個，我自有一番打算」
（見同頁反面）；又告訴人於八十四年八月四日與趙美月之電話交談中，亦稱：「我
就是要給他們教訓，讓他們以後乖一點」、「我要給甲○○教訓乖一點」、「憑票抓
人，這句話是我姊夫（即沈勝雄）講的沒有錯」云云 (見偵查卷第三六頁、第四十頁
）。雖趙美月供證該次電話係上訴人教其說的，然告訴人與其之對答內容，應非上訴
人或趙美月所得指使或干預，且原判決亦認趙美月證述：「因甲○○告訴我魏進華有
去恐嚇他」 (見原判決第七頁第十五至十六行 )，此就上訴人所指告訴人自稱係討債
公司，對渠等確曾出言恫嚇一節，均屬有利之證據，原審未予調查審酌，亦未說明不
予採納之理由，自有判決不備理由及應於審判期日調查之證據而未予調查之違法。上
訴意旨指摘原判決不當，非無理由，應認有發回更審之原因。
據上論結，應依刑事訴訟法第三百九十七條、第四百零一條，判決如主文。
中      華      民      國    八十九    年      十      月    二十六    日
                              最高法院刑事第十一庭
                                  審判長法官  陳  炳  煌
                                        法官  陳  世  雄
                                        法官  徐  文  亮
                                        法官  吳  信  銘
                                        法官  韓  金  秀
      右正本證明與原本無異
                                              書  記  官
中      華      民      國    八十九    年     十一     月      一      日


司法院資訊處製作；財團法人民間司法改革基金會備份。
